ACORDAO-COMPLETO-2498424

ACÓRDÃO 2935/2021 ATA 48/2021 - PLENÁRIO

VISTOS, relatados e discutidos estes autos que tratam de ato de concessão de aposentadoria, emitido pela Fundação Universidade de Brasília, em favor do ex-servidor Luiz Fernando Luzzi Las Casas;
ACORDAM os Ministros do Tribunal de Contas da União, reunidos em Sessão do Plenário, diante das razões expostas pelo relator e com fundamento no art. 71, inciso III, da Constituição Federal, nos arts. 1º, inciso V, e 39, inciso II, da Lei 8.443/1992 e no art. 260, § 1º, do RI/TCU, em:
9.1. considerar ilegal o ato de concessão de aposentadoria de Luiz Fernando Luzzi Las Casas, negando-lhe registro;
9.2. dispensar a devolução dos valores indevidamente recebidos até a data da ciência pela Fundação Universidade de Brasília, do presente acórdão, com base no Enunciado 106 da Súmula da Jurisprudência deste Tribunal;
9.3. determinar à Fundação Universidade de Brasília que:
9.3.1. na hipótese de eventual desconstituição da decisão liminar proferida no âmbito do MS 26.156/DF, em trâmite no STF, faça cessar os pagamentos decorrentes da URP (26,05%) , emitindo novo ato livre da irregularidade apontada;
9.3.2. comunique ao interessado o teor do presente acórdão, encaminhando ao TCU, no prazo de trinta dias, comprovante da data de sua ciência, nos termos do art. 4º, § 3º, da Resolução-TCU 170/2004.

Atos de aposentadoria.

Fundação Universidade de Brasília.

3. Interessados/Responsáveis:
3.1. Interessado: Luiz Fernando Luzzi Las Casas (XXX.553.220-XX).

13.1. Ministros presentes: Bruno Dantas (na Presidência), Walton Alencar Rodrigues (Relator), Benjamin Zymler, Augusto Nardes, Aroldo Cedraz, Raimundo Carreiro, Vital do Rêgo e Jorge Oliveira.
13.2. Ministros-Substitutos presentes: Augusto Sherman Cavalcanti, Marcos Bemquerer Costa e Weder de Oliveira.

WALTON ALENCAR RODRIGUES

Adoto, como parte do relatório, a instrução da Sefip (peça 5) , que contou com a anuência do corpo diretivo daquela unidade técnica (peça 6) :
"INTRODUÇÃO
1.	Trata-se de ato de aposentadoria, submetido, para fins de registro, à apreciação do Tribunal de Contas da União (TCU) , de acordo com o art. 71, inciso III, da Constituição Federal.  O ato foi cadastrado e disponibilizado ao TCU por intermédio do Sistema e-Pessoal, na forma do art. 2º e 4º da Instrução Normativa TCU 78/2018.
2.	O ato desse processo pertence às seguintes unidades:
2.1.	Unidade emissora: Fundação Universidade de Brasília.
2.2.	Unidade cadastradora:  Fundação Universidade de Brasília.
2.3.	Subunidade cadastradora: Coordenadoria de Aposentadoria e Pensão.
EXAME TÉCNICO
Procedimentos aplicados
3.	Os procedimentos para exame, apreciação e registro de atos de pessoal encontram-se estabelecidos na Instrução Normativa TCU 78/2018 e na Resolução TCU 206/2007. Essas normas dispõem que os atos de pessoal disponibilizados por meio do e-Pessoal devem ser submetidos previamente a críticas automatizadas, com base em parâmetros predefinidos.
4.	As críticas das informações cadastradas na etapa de coleta do ato foram elaboradas e validadas levando-se em conta as peculiaridades de cada ato. Os itens verificados nessa etapa são inerentes a dados cadastrais, fundamentos legais, mapa de tempo, ficha financeira, assim como eventuais ocorrências de acumulação. Trata-se de verificações abrangentes, minuciosas e precisas e sem a necessidade de ação humana e, portanto, menos suscetível a falhas. As críticas aplicadas estão discriminadas no sistema, no Menu e-Pessoal, opção "Crítica", que podem ser acessadas mediante concessão de perfil específico a servidores do TCU responsáveis pela análise.
5.	Além das críticas automatizadas, há verificação humana adicional no caso de haver alertas do sistema ou informações não formatadas, como esclarecimentos do gestor ou do controle interno.  
6.	As críticas também consideram os registros do Sistema Integrado de Administração de Recursos Humanos (Siape) . O Siape disponibiliza informações atualizadas sobre as parcelas que integram os proventos, diferentemente, portanto, do e-Pessoal, que informa as parcelas no momento do registro do ato. 
7.	Essa confrontação com o Siape fornece uma visão atual e verdadeira da situação, o que permite descaracterizar irregularidades e inconsistências que, embora constantes do e-Pessoal, já foram corrigidas.
8.	As verificações detectadas no ato encontram-se discriminadas na aba de pendências do ato no sistema e-Pessoal, bem como no espelho do ato contemplado por esta instrução.
Exame das Constatações
9.	Ato: 56462/2020 - Inicial - Interessado: LUIZ FERNANDO LUZZI LAS CASAS - CPF: XXX.553.220-XX
9.1.	Parecer do Controle Interno: considerar o ato Legal.
9.2.	Constatações e análises: 
9.2.1.	Controle Interno informou que os dados apresentados na ficha financeira NÃO correspondem fielmente à estrutura remuneratória paga no mês da vigência do ato.
a.	Justificativa do Gestor de Pessoal: Não há. Verificação efetuada no âmbito do TCU.
b.	Análise do Controle Interno:  Não há. Verificação efetuada no âmbito do TCU.
c.	Análise da Equipe Técnica: Ilegal
No ato em tela, há a informação do Controle Interno de que os dados apresentados na ficha financeira do interessado não correspondem com a escorreita estrutura remuneratória a que o inativo faz jus. A razão para tal afirmativa é a de que o inativo recebe vantagem referente à URP (plano econômico) em atenção à sentença judicial, sem trânsito em julgado, contrariando a jurisprudência da Corte de Contas.
O inativo percebe vantagem de parcela judicial, não transitada em julgado, decorrente da URP, no valor R$ 2.872,15 (consoante consulta ao contracheque do mês de abril/2021 - SIAPE) . Recentemente, ao analisar situação semelhante, este Tribunal se pronunciou, por meio do Acórdão 1880/2018-TCU-Segunda Câmara, relatado pelo Ministro Augusto Nardes, pela ilegalidade da inclusão da URP nos proventos de inativos da Fundação Universidade de Brasília e pela suspensão de seu pagamento, uma vez que a jurisprudência do STF vem se firmando nesse sentido, a exemplo da decisão proferida no âmbito do MS 25.678/STF.
No Acórdão 4542/2018-TCU-Primeira Câmara, o Ministro-Relator Benjamin Zymler, ao analisar pensão civil de ex-servidor da UnB contendo a URP, na qual se invocava o MS 28.819, entendeu que, em função do Mandado de Segurança Coletivo 25.678, já julgado pelo STF, o ato poderia ser considerado ilegal, com determinação de se ajustar a parcela.
De fato, é entendimento pacífico neste Tribunal que os pagamentos dos percentuais relativos a planos econômicos, como no caso em análise, não se incorporam indefinidamente aos proventos em decorrência de sua natureza de antecipação salarial, sendo devidos somente até a reposição das perdas salariais havidas até então, o que ocorre na primeira data-base seguinte àquela que serviu de referência ao julgado. Observe-se que é nesse sentido, também, o entendimento majoritário do STF acerca do assunto, a exemplo do decidido no âmbito do MS 25.678 (STF) .
Desse modo, em linha com a jurisprudência desta Corte de Contas, é ilegal o pagamento de URP sem a devida absorção por reajustes salariais subsequentes, com a consequente proposta de ilegalidade do ato em análise.
9.2.2.	Existe rubrica (10289 - DECISAO JUDICIAL N TRAN JUG AP (Decisão judicial - Outros) ) nos proventos atuais (Contracheque Siape) classificada com 'Denominação para análise pelo TCU' do tipo 'Decisão judicial'.
a.	Justificativa do Gestor de Pessoal: Não há. Verificação efetuada no âmbito do TCU.
b.	Análise do Controle Interno:  Não há. Verificação efetuada no âmbito do TCU.
c.	Análise da Equipe Técnica: Ilegal
A rubrica se refere à concessão judicial de URP (26,05%) , cujo pagamento é considerado ilegal pelo TCU.
9.2.3.	Ato e-Pessoal em substituição a ato Sisac devolvido de acordo com comunicado da presidência do TCU. Data de encaminhamento do ato Sisac ao TCU: 14/12/2016
a.	Justificativa do Gestor de Pessoal: Não há. Verificação efetuada no âmbito do TCU.
b.	Análise do Controle Interno:  Não há. Verificação efetuada no âmbito do TCU.
c.	Análise da Equipe Técnica: Legal
Ato em substituição a ato SISAC devolvido com entrada original no TCU na data de 14/12/2016.
9.2.4.	Houve o registro de pelo menos uma rubrica com 'Denominação para análise pelo TCU = Decisão judicial (10288 - DECISAO JUDICIAL N TRAN JUG AT (Decisão judicial - Outros) - R$ 2.872,15) .
a.	Justificativa do Gestor de Pessoal: Não há. Verificação efetuada no âmbito do TCU.
b.	Análise do Controle Interno:  Não há. Verificação efetuada no âmbito do TCU.
c.	Análise da Equipe Técnica: Ilegal
No ato em tela, identificou-se nos proventos do interessado a rubrica 10289 DECISAO JUDICIAL N TRANS JUG AP no valor de R$ 2.872,15 (consoante consulta à ficha financeira do inativo no sistema SIAPE - abril/2021) . A rubrica é paga em atenção à decisão judicial trabalhista referente à Unidade de Referência e Padrão (URP) advinda do Decreto-Lei 2.335, de 12/6/1987, alcunhada de Plano Verão.
O disciplinamento contido no paradigmático Acórdão 1857/2003-TCU-Plenário, confirmado pelo Acórdão 961/2006-TCU-Plenário, segundo o qual, em atos que contemplem parcelas relativas a planos econômicos, compete ao Tribunal considerá-los ilegais e negar-lhes o registro, mesmo diante de eventual decisão judicial favorável à continuidade do benefício, porquanto os pagamentos da espécie não se incorporam à remuneração em caráter permanente, pois têm natureza de antecipação salarial, conforme o enunciado 322 da Súmula do TST.
O entendimento igualmente firmado na jurisprudência desta Corte de Contas é no sentido de que não representa afronta à coisa julgada a decisão posterior deste Tribunal que afaste pagamentos oriundos de sentenças judiciais cujo suporte fático de aplicação já se tenha exaurido. Nos termos da Súmula TCU 279, o valor decorrente de decisão judicial, quando expressamente imune de absorção pelos aumentos salariais subsequentes, deve ser considerado, desde o momento inicial em que devido, como vantagem pessoal nominalmente identificada (VPNI) , sujeita exclusivamente aos reajustes gerais do funcionalismo, sendo vedado o seu pagamento, de modo continuado, sob a forma de percentual incidente sobre quaisquer das demais parcelas integrantes da remuneração do beneficiário, consoante o paradigmático Acórdão 2161/2005-TCU-Plenário.
É de notório conhecimento que novos níveis salariais foram seguidamente fixados pela União, quando concedeu, por meio das Leis 7.923/1989 (26,06%) , 8.091/1990 (30%) , 8.162/1991 (81%) e 8.216/1991 (20%) , por exemplo, reajustes sobre os vencimentos, salários e proventos dos servidores do Poder Executivo. Isso somente em termos de reajustes mais remotos, pois mais recentemente foram concedidos novos reajustes para a carreira do magistério superior pelas Leis 11.784/2008, 12.772/2012 e 13.325/2016. Desse modo, os percentuais de incremento remuneratório totalizaram ganhos bastante superiores àqueles derivados dos planos econômicos que os precederam, restando patente que inexiste amparo à continuidade de pagamento de parcelas dessa natureza de forma destacada.
O Supremo Tribunal Federal, ao julgar o Recurso Extraordinário 596.663, que teve repercussão geral reconhecida, assentou a tese de que a sentença que reconhece ao trabalhador ou ao servidor o direito a determinado percentual de acréscimo remuneratório deixa de ter eficácia a partir da superveniente incorporação definitiva do referido percentual nos seus ganhos.
No que concerne ao pagamento de parcela judicial, não transitada em julgado, decorrente da URP, recentemente, ao analisar situação semelhante, este Tribunal se pronunciou, por meio do Acórdão 1880/2018-TCU-Segunda Câmara, relatado pelo Ministro Augusto Nardes, pela ilegalidade da inclusão da URP nos proventos de inativos da Fundação Universidade de Brasília e pela suspensão de seu pagamento, uma vez que a jurisprudência do STF vem se firmando nesse sentido, a exemplo da decisão proferida no âmbito do MS 25.678/STF.
No Acórdão 4542/2018-TCU-Primeira Câmara, o Ministro relator Benjamin Zymler, ao analisar pensão civil de ex-servidor da UnB contendo a URP, na qual se invocava o MS 28.819, entendeu que, em função do Mandado de Segurança Coletivo 25.678, já julgado pelo STF, o ato poderia ser considerado ilegal, com determinação de se ajustar a parcela.
Consoante já exposto, é entendimento pacífico neste Tribunal que os pagamentos dos percentuais relativos a planos econômicos, como no caso em análise, não se incorporam indefinidamente aos proventos em decorrência de sua natureza de antecipação salarial, sendo devidos somente até a reposição das perdas salariais havidas até então, o que ocorre na primeira data-base seguinte àquela que serviu de referência ao julgado. Observe-se que é nesse sentido, também, o entendimento majoritário do STF acerca do assunto, a exemplo do decidido no âmbito do MS 25.678 (STF) .
Desse modo, conforme jurisprudência desta Corte de Contas, é ilegal o pagamento da rubrica referente à URP sem a devida absorção por reajustes salariais subsequentes.
Assim sendo, mostra-se patente a ilegitimidade da percepção da vantagem 10289 DECISAO JUDICIAL N TRANS JUG AP oriunda de decisão judicial trabalhista, impondo-se, em consequência, a proposta de ilegalidade do ato em análise.
9.3.	O quadro resumo de ocorrências e, quando for o caso, o detalhamento da norma legal e da jurisprudência para as inconsistências acima elencadas encontra-se no anexo II dessa instrução. 
9.4.	Encaminhamento do ato: 
9.4.1.	Considerar ILEGAL e recusar registro do ato de Aposentadoria de LUIZ FERNANDO LUZZI LAS CASAS do quadro de pessoal do órgão/entidade Fundação Universidade de Brasília, com base nos arts. 71, inciso III, da Constituição Federal, 1º, inciso V, e 39, inciso II, da Lei 8.443/1992 e 260, § 1º, do Regimento Interno.
9.4.2.	Com fulcro no art. 262, caput, do Regimento Interno deste Tribunal, determinar ao órgão/entidade Fundação Universidade de Brasília que: 
a.	dê ciência, no prazo de quinze dias, contados da notificação, do inteiro teor desta deliberação ao interessado, alertando-o de que o efeito suspensivo proveniente da interposição de eventuais recursos junto ao TCU não o exime da devolução dos valores percebidos indevidamente, caso o recurso não seja provido.
b.	informe o teor do acórdão que vier a ser prolatado, encaminhando ao TCU, no prazo de trinta dias, comprovante da data de ciência pelo interessado, nos termos do art. 4º, § 3º, da Resolução TCU 170/2004.
c.	emita novo ato, livre da irregularidade ora apontada, em substituição ao ato de Aposentadoria de LUIZ FERNANDO LUZZI LAS CASAS, submetendo-o à nova apreciação por este Tribunal, na forma do artigo 260, caput, também do Regimento.
d.	no prazo de trinta dias, contados da ciência da decisão, envie a este Tribunal documentos comprobatórios de que o interessado cujo ato foi impugnado está ciente do julgamento deste Tribunal.
e.	dispense a devolução dos valores indevidamente recebidos de boa-fé até a data da ciência do órgão/entidade Fundação Universidade de Brasília, do acórdão que vier a ser proferido, com base no Enunciado 106 da Súmula da Jurisprudência do TCU.
f.	faça cessar todo e qualquer pagamento relativo ao ato impugnado de LUIZ FERNANDO LUZZI LAS CASAS, no prazo máximo de quinze dias, contados da ciência da decisão deste Tribunal, sob pena de ressarcimento das quantias pagas após essa data pelo responsável.
9.4.3.	Determinar à Secretaria de Fiscalização de Pessoal que monitore o cumprimento da (s) medida (s) indicada (s) para o ato de Aposentadoria de LUIZ FERNANDO LUZZI LAS CASAS.
CONCLUSÃO
10.	A abrangência e a profundidade das verificações levadas a efeito fundamentam convicção de que o ato 56462/2020 pode ser apreciado pela ilegalidade, em razão das irregularidades apontadas no item Exame das Constatações desta instrução, que representam afronta à legislação e à jurisprudência de referência.
11.	O aludido ato deu entrada neste Tribunal há menos de cinco anos, não sendo aplicável, portanto, o procedimento de contraditório e ampla defesa determinado pelo Acórdão 587/2011-TCU-Plenário.
PROPOSTA DE ENCAMINHAMENTO
12.	Ante o exposto, com fundamento no art. 71, inciso III, da Constituição Federal, no art. 1º, inciso V, e art. 39, incisos I e II, da Lei 8.443/1992, no art. 260 do Regimento Interno do Tribunal de Contas da União, propõe-se: 
12.1.	Considerar ILEGAL e recusar registro do ato de Aposentadoria de LUIZ FERNANDO LUZZI LAS CASAS do quadro de pessoal do órgão/entidade Fundação Universidade de Brasília, com base nos arts. 71, inciso III, da Constituição Federal, 1º, inciso V, e 39, inciso II, da Lei 8.443/1992 e 260, § 1º, do Regimento Interno.
12.2.	Com fulcro no art. 262, caput, do Regimento Interno deste Tribunal, determinar ao órgão/entidade Fundação Universidade de Brasília que: 
12.2.1.	emita novo ato, livre da irregularidade ora apontada, em substituição ao ato de Aposentadoria de LUIZ FERNANDO LUZZI LAS CASAS, submetendo-o à nova apreciação por este Tribunal, na forma do artigo 260, caput, também do Regimento.
12.2.2.	faça cessar todo e qualquer pagamento relativo ao ato impugnado de LUIZ FERNANDO LUZZI LAS CASAS, no prazo máximo de quinze dias, contados da ciência da decisão deste Tribunal, sob pena de ressarcimento das quantias pagas após essa data pelo responsável.
12.2.3.	dispense a devolução dos valores indevidamente recebidos de boa-fé até a data da ciência do órgão/entidade Fundação Universidade de Brasília, do acórdão que vier a ser proferido, com base no Enunciado 106 da Súmula da Jurisprudência do TCU.
12.2.4.	dê ciência, no prazo de quinze dias, contados da notificação, do inteiro teor desta deliberação ao interessado, alertando-o de que o efeito suspensivo proveniente da interposição de eventuais recursos junto ao TCU não o exime da devolução dos valores percebidos indevidamente, caso o recurso não seja provido.
12.2.5.	no prazo de trinta dias, contados da ciência da decisão, envie a este Tribunal documentos comprobatórios de que o interessado cujo ato foi impugnado está ciente do julgamento deste Tribunal.
12.3.	Determinar à Secretaria de Fiscalização de Pessoal que monitore o cumprimento da (s) medida (s) indicada (s) para o ato de Aposentadoria de LUIZ FERNANDO LUZZI LAS CASAS."
O Ministério Público de Contas, representado pelo Procurador Júlio Marcelo de Oliveira, manifestou-se nos seguintes termos (peça 8) :
"Trata-se de ato de aposentadoria em favor de Luiz Fernando Luzzi Las Casas, no cargo de Professor de Magistério da Fundação Universidade de Brasília, com fundamento no art. 3º da EC 47/2005.
A Secretaria de Fiscalização de Integridade de Atos e Pagamentos de Pessoal e de Benefícios Sociais - Sefip propôs considerar ilegal o ato, em razão do pagamento da URP, com determinação para a supressão dessa parcela, nos seguintes termos:
12.2.1. emita novo ato, livre da irregularidade ora apontada, em substituição ao ato de Aposentadoria de LUIZ FERNANDO LUZZI LAS CASAS, submetendo-o à nova apreciação por este Tribunal, na forma do artigo 260, caput, também do Regimento.
12.2.2. faça cessar todo e qualquer pagamento relativo ao ato impugnado de LUIZ FERNANDO LUZZI LAS CASAS, no prazo máximo de quinze dias, contados da ciência da decisão deste Tribunal, sob pena de ressarcimento das quantias pagas após essa data pelo responsável.
A proposta da unidade técnica fundamenta-se no Acórdão 4542/2018-TCU-Primeira Câmara, que apreciou o pagamento da URP aos inativos da Associação dos Aposentados da Fundação Universidade de Brasília - ASPOFUB, no âmbito MS 25.678:
No que concerne ao pagamento de parcela judicial, não transitada em julgado, decorrente da URP, recentemente, ao analisar situação semelhante, este Tribunal se pronunciou, por meio do Acórdão 1880/2018-TCU-Segunda Câmara, relatado pelo Ministro Augusto Nardes, pela ilegalidade da inclusão da URP nos proventos de inativos da Fundação Universidade de Brasília e pela suspensão de seu pagamento, uma vez que a jurisprudência do STF vem se firmando nesse sentido, a exemplo da decisão proferida no âmbito do MS 25.678/STF.
No Acórdão 4542/2018-TCU-Primeira Câmara, o Ministro relator Benjamin Zymler, ao analisar pensão civil de ex-servidor da UnB contendo a URP, na qual se invocava o MS 28.819, entendeu que, em função do Mandado de Segurança Coletivo 25.678, já julgado pelo STF, o ato poderia ser considerado ilegal, com determinação de se ajustar a parcela.
Consoante já exposto, é entendimento pacífico neste Tribunal que os pagamentos dos percentuais relativos a planos econômicos, como no caso em análise, não se incorporam indefinidamente aos proventos em decorrência de sua natureza de antecipação salarial, sendo devidos somente até a reposição das perdas salariais havidas até então, o que ocorre na primeira data-base seguinte àquela que serviu de referência ao julgado. Observe-se que é nesse sentido, também, o entendimento majoritário do STF acerca do assunto, a exemplo do decidido no âmbito do MS 25.678 (STF) .
Desse modo, conforme jurisprudência desta Corte de Contas, é ilegal o pagamento da rubrica referente à URP sem a devida absorção por reajustes salariais subsequentes.
No caso vertente, todavia, os pagamentos da URP são amparados pelo MS 26.156, pois o interessado é filiado à Associação dos Docentes da Universidade de Brasília, Seção Sindical do ANDES-SN, conforme revelam as contribuições sindicais, constantes das fichas financeiras do inativo, obtidas a partir de consulta ao Sigepe:
34525 Mensalidade Sindical - ADUNBSS - R$ 80,84
Consulta ao Portal do STF informa que o MS 26.156 se encontra concluso à Relatora, desde 20/8/2020.
Desse modo, convém considerar ilegal a concessão, condicionando-se a supressão da rubrica à decisão final de mérito a ser proferida pelo Supremo Tribunal Federal, no Mandado de Segurança 26.156, em consonância com a seguinte deliberação, adotada nos autos do TC Processo 015.361/2011-0:
Acórdão 3741/2019-TCU-Primeira Câmara
9.1. considerar ilegal o ato de concessão de aposentadoria emitido em favor de Vijayendra Kumar Garg (XXX.888.451-XX) , recusando seu registro;
9.2. dispensar a devolução dos valores indevidamente recebidos até a data da ciência pela Fundação Universidade de Brasília, do presente acórdão, com base no Enunciado 106 da Súmula da Jurisprudência do TCU;
9.3. determinar à Fundação Universidade de Brasília que:
9.3.1. na hipótese de vir a ser desconstituída a decisão liminar proferida nos autos do MS 26.156/DF, faça cessar os pagamentos decorrentes da URP (26,05%) em relação ao ato impugnado;
9.3.2. comunique à interessada o teor do presente acórdão, encaminhando ao TCU, no prazo de 30 dias, comprovante da data de sua ciência, nos termos do art. 4º, § 3º, da Resolução TCU 170/2004.
Com essas considerações, o Ministério Público de Contas manifesta-se, no mérito, de acordo com a proposta oferecida pela unidade técnica, e sugere, entretanto, que a supressão dos pagamentos da URP ao inativo Luiz Fernando Luzzi Las Casas seja condicionada a uma eventual decisão desfavorável aos interesses dos docentes da Fundação Universidade de Brasília, no âmbito do MS 26.156, em curso no STF."
É o relatório.

não há

Procurador Júlio Marcelo de Oliveira.

APOSENTADORIA. FUNDAÇÃO UNIVERSIDADE DE BRASÍLIA. PAGAMENTO INDEVIDO DECORRENTE DA URP (26,05%). ILEGALIDADE DO ATO. NEGATIVA DE REGISTRO. DETERMINAÇÃO CONDICIONADA À DECISÃO DE MÉRITO A SER PROFERIDA PELO SUPREMO TRIBUNAL FEDERAL NOS AUTOS DO MANDADO DE SEGURANÇA 26.156/DF.

APOSENTADORIA (APOS)

Secretaria de Fiscalização de Integridade de Atos e Pagamentos de Pessoal e de Benefícios Sociais (Sefip).

Trata-se de ato de concessão de aposentadoria a Luiz Fernando Luzzi Las Casas, no cargo de professor do magistério superior, emitido pela Fundação Universidade de Brasília e submetido à apreciação deste Tribunal para fins de registro.
A Secretaria de Fiscalização de Integridade de Atos e Pagamentos de Pessoal e de Benefícios Sociais (Sefip) propõe a ilegalidade do ato, em razão do pagamento de parcela judicial decorrente da URP no percentual de 26,05%, referente a fevereiro de 1989, com determinação ao órgão de origem para exclusão dessa rubrica.
O Ministério Público de Contas manifestou-se de acordo com a proposta formulada pela unidade técnica, tendo sugerido, no entanto, que a supressão dos pagamentos da URP fosse condicionada a eventual decisão desfavorável aos docentes da Fundação Universidade de Brasília, no âmbito do MS 26.156/DF, em curso no STF.
Anuo às conclusões do parecer emitido pelo Parquet especializado, adotando-as como razões de decidir.
De fato, nos termos dos pareceres precedentes, é indevido o pagamento da parcela URP (26,05%) , que no ato em exame corresponde ao valor de R$ 2.872,15 (peça 3, p. 5) , ainda que amparada por sentença judicial. 
Esta Corte de Contas possui entendimento consolidado acerca da irregularidade do pagamento dos percentuais relativos a planos econômicos, como no caso em análise, visto que, por possuírem natureza de antecipação salarial, não se incorporam indefinidamente aos proventos e devem ser absorvidos, ao longo do tempo, pelos aumentos na estrutura remuneratória do servidor. É nesse mesmo sentido a jurisprudência majoritária do STF acerca do assunto, a exemplo do decidido no âmbito do MS 25.678/DF, mencionado na instrução da unidade técnica.
Contudo, conforme destacado pelo MP/TCU, o interessado é beneficiário direto da liminar concedida, em 1/11/2006, no MS 26.156/DF, impetrado pelo Sindicato Nacional dos Docentes das Instituições de Ensino Superior (Andes) junto à Suprema Corte, que contou com o seguinte teor, in verbis:
Pela natureza alimentar da URP, paga aos docentes substituídos durante alguns anos, e cujos valores representam parte considerável das remunerações devidas, defiro o pedido de medida liminar para determinar à autoridade indigitada coatora se abstenha de praticar atos tendentes a diminuir, suspender e/ou retirar da remuneração/proventos/pensões dos docentes substituídos a parcela referente à URP de fevereiro de 1989 e/ou impliquem a devolução dos valores recebidos àquele título, até a decisão final da presente Ação. (MS 26.156/DF MC, Relatora Min. Cármen Lúcia, decisão monocrática, j. 1/11/2006, publicado em DJ 14/11/2006) .
Tendo em vista que o interessado é filiado à entidade, conforme demonstram as contribuições sindicais constantes das fichas financeiras do inativo, resta claro que referida decisão liminar impede este Tribunal promova a supressão da verba impugnada, devendo ser mantidos os seus efeitos financeiros, enquanto não sobrevier apreciação definitiva da matéria pelo STF no mencionado mandado de segurança.
Por fim, registro que o ato em exame foi inicialmente disponibilizado ao TCU pelo sistema Sisac, em 14/12/2016, tendo sido devolvido ao órgão de origem, nos termos da comunicação realizada pela Presidência na sessão de 11/3/2020 (Ata 7/2020-Plenário) , e posteriormente reencaminhado a esta Corte via sistema e-Pessoal, em 9/11/2020.
Por essas razões, julgo o presente ato ilegal, condicionando a supressão da parcela impugnada à decisão final de mérito a ser proferida pelo STF, caso desfavorável aos docentes da Fundação Universidade de Brasília, no âmbito do MS 26.156/DF.
Ante o exposto, voto por que o Tribunal adote a minuta de acórdão que submeto à deliberação deste Colegiado.
TCU, Sala das Sessões, em 8 de dezembro de 2021.
WALTON ALENCAR RODRIGUES 
Relator